臺灣高等法院刑事判決　　　　　　96年度重上更(三)字第60號
上　訴　人
即　被　告　甲○○
選任辯護人　吳　麒律師
　　　　　　陳哲民律師
上列上訴人因違反水土保持法案件，不服臺灣板橋地方法院88年
度訴字第207號，中華民國88年4月26日第一審判決（起訴案號：
臺灣板橋地方法院檢察署87年度偵字第24213號、第25516號），
提起上訴，經判決後由最高法院第3 次發回更審，本院判決如下
：
    主  文
原判決關於甲○○部分撤銷。
甲○○共同違反於山坡地內開挖、整地之開發行為，其水土保持
義務人應先擬具水土保持計畫，送請主管機關核定之規定，未先
擬具水土保持計畫，致生水土流失，處有期徒刑柒月。
    事  實
甲○○係元記實業股份有限公司（下稱元記公司）負責人，而臺
北縣鶯歌鎮○○段大竹圍小段58-1、58-3地號土地，及同段54-1
地號土地均屬元記公司所有，甲○○原於民國81年間起，即陸續
沿58-1至58-3地號山坡地開挖、採取土石，供元記公司製造磚塊
之用，嗣上述3筆土地業經臺灣省政府依據水土保持法於85年3月
6日以85府農水字第12314號公告為山坡地。依法關於山坡地之開
發利用，採取土石、堆積土石、處理廢棄物或其他開挖整地，應
經調查規劃，送請主管機關核定，惟甲○○並未依此程序辦理，
且未向主管機關領有廢棄物處理許可文件，自85年3月6日上開土
地經公告為山坡地後，仍繼續開挖、採取石，於85年4 月間購得
相連之54-1地號山坡地後，甲○○再逐漸往上坡（54-1號土地）
開挖，採取土石；而58-1、58-3地號山坡地經連續開挖採取土石
後，致生水土流失。
    理  由
甲、程序部分
一、按修正後刑事訴訟法施行細則第7條之3規定：「中華民國92
    年1月14日修正通過之刑事訴訟法施行前 ，已繫屬於各法院
    之案件，其以後之訴訟程序，應依修正刑事訴訟法終結之。
    但修正刑事訴訟法施行前已依法定程序進行之訴訟程序，其
    效力不受影響。」92年1 月14日修正，同年2月6日公布之刑
    事訴訟法，業於同年9月1日施行，本案係於86年7月1日繫屬
    於第一審法院，依前揭規定，於修正刑事訴訟法施行前第一
    、二審就可得為証據之証據資料，已依法定程序調查者，其
    效力不受影響，自仍得為証據，合先敘明。
二、按被告以外之人於偵查中向檢察官所為之陳述，除顯有不可
    信之情況者外，得為證據，刑事訴訟法第159 條之1第2項定
    有明文。偵查中向檢察官所為之陳述雖為審判外之陳述，但
    立法者衡量刑事訴訟法規定檢察官代表國家偵查犯罪、實施
    公訴，依法有訊問被告、證人、鑑定人之權，且實務運作時
    ，偵查中檢察官向被告以外之人所取得之陳述，原則上均能
    遵守法律規定，不致違法取供，其可信性極高，為兼顧理論
    與實務為由，而對「被告以外之人於偵查中向檢察官所為之
    陳述」，例外規定除有顯不可信之情況者外，得為證據。再
    按上開所謂「具有較可信之特別情況」或「顯有不可信之情
    況」存在，均應審酌該陳述是否出於供述者之真意、有無違
    法取供情事之信用性，可從筆錄製作之原因、過程及其功能
    等加以觀察其信用性而據以判斷該筆錄內容是否具有較可信
    之特別情況抑或顯不可信之情況（最高法院94年台上字第62
    9 號判決參照）。查本案共同被告邱燕翔、陳正平、藍金益
    、王運生、洪勝宏、黃明海、徐運混於警詢、偵訊中所為之
    供述，係於案發後記憶猶新之情況下所為之陳述，可信性甚
    高，且在檢察官偵訊中不致有違法取供之情，渠等證言有證
    據能力。
三、大法官會議釋字第582 號解釋闡示共同被告本質上具證人適
    格，應賦予受不利證言一方對質詰問權，以維正當法律程序
    及其憲法訴訟權保障之旨。然釋字第592 號解釋謂「相關刑
    事案件難以計數，如依據各該違憲判例所為之確定判決，均
    得依刑事訴訟法之規定提起非常上訴，將造成社會秩序、公
    共利益之重大損害，故該解釋除對聲請人據以聲請解釋之案
    件，具有溯及效力外，並未明定賦予一般溯及效力。本院釋
    字第五八二號解釋公布前，已繫屬於各級法院之刑事案件，
    該號解釋之適用應以個案事實認定涉及以共同被告之陳述，
    作為其他共同告論罪之證據者為限。」。本案共同被告邱燕
    翔、陳正平、藍金益、王運生、洪勝宏、徐運混、於警詢、
    偵訊之陳述均係在87年11月25前所為，依釋字第592 號解釋
    ，無須援釋字582 號解釋賦予上訴人甲○○對質詰問權。又
    查本案於原審裁判時係適用88年4月1日刑事訴訟法，當時並
    無刑事訴訟法第158條之3「證人未具結，不得作為證據」之
    規定，是邱燕翔、陳正平、藍金益、王運生、洪勝宏、徐運
    混，黃明海等共同被告不利甲○○之證言，均得為證據。
四、刑事訴訟法第213 條規定，履勘本案犯罪現場，暨依刑事訴
    訟法第41條、第42條規定製作之勘驗筆錄暨勘驗現場照片，
    復依刑事訴訟法第213條第6款為勘驗其他必要之處分即函請
    台北縣政府三峽分局翻拍87年10月31日元記窯業磚場現場照
    片等，核與法定程序無違，自屬實施刑事訴訟程序之公務員
    依據法定程序所取得之證據，有證據能力，得為本案證據。
乙、實體部分
一、訊據上訴人即被告甲○○矢口否認有濫挖土石、任意傾倒廢
    土情事，被告甲○○辯稱：上開土地為元記公司窯業用地，
    為合法生產磚頭、瓦片之工廠，其除於賀伯颱風後，報備整
    地外，並無濫挖情事；元記公司自81年起即從他處載運原料
    土到磚窯廠製磚，僅於磚窯廠運作範圍內暫時堆放原料土，
    因上開土地係元記公司所有，並非他人土地，與水土保持法
    第32條所定之構成要件不符云云。經查：
(一)台北縣鶯歌鎮○○段大竹圍小段58-1、58-3、及54-1地號土
    地均為山坡地，有土地謄本可稽（ 見偵卷第104至107、152
    至156頁），皆為山坡地保育利用範圍，而水土保持法第3條
    第3 款後段之山坡地範圍與山坡地保育利用條例之山坡地範
    圍相同，有台灣省政府公告、行政院85年1 月13日台85農字
    第01335號函影本在卷可稽（報准函見87年度偵字第24213號
    偵查卷第130 頁，該函表示，准台灣省政府報請將山坡地保
    育利用條例第3 條規定劃定並報院核定公告之山坡地範圍，
    直接沿用為水土保持法第3條第3款後段之山坡地範圍，並辦
    理公告，復經台灣省政府依法於85年3月6日以85府農水字第
    12314號公告在案，見同卷第132頁；另參台北縣政府91年4
    月15日北府農山字第0910172116號函，見本院更（一）卷第
    39至41頁），故上開山坡地之開發、利用，應同時受山坡地
    保育利用條例及水土保持法之規範。再山坡地之採取土石、
    堆積土石、處理廢棄物或其他開挖整地，應先擬具水土保持
    計畫，送請主管機關核定，水土保持法第13條定有明文。前
    開土地從山下築一條20公尺山坡路到達山上，以便開挖，山
    上有土質較硬、黑，疑似陶土材料用土；山坡道路及開挖處
    ，均未做任何防護措施；本件土地上之開發，尚未經過核准
    ，其上堆置之廢土屬工業垃圾及建築廢土等情，業經臺灣板
    橋地方法院檢察署檢察官（見87年他字第1102號卷第9 頁勘
    驗筆錄）、原審（見原審卷第71頁勘驗筆錄）、本院前審（
    上訴卷第115至125頁）分別會同台北縣農業局勘驗現場屬實
    （見原審卷第73、74頁），並有勘驗筆錄3 份、台北縣樹林
    地政事務所複丈成果圖（見偵查卷第141至143、150、151頁
    、原審卷第78頁）、台北縣山坡地違規使用查報與取締案件
    機動會勘記錄各一份（見原審卷第74頁）、查獲照片多張（
    見偵卷第30至40頁）、車輛保管條（見偵卷第26至29、127
    頁）在卷可稽。被告甲○○亦坦承其所擬之水土保持計畫已
    送請主管機關核定中，但尚未核准；山上最高點凹下去之部
    分是風化石，其載40多台到磚窯場燒磚；以前查獲之土所製
    成之磚塊差不多已全部賣出去（見偵卷第76頁背面、本院上
    訴卷第118 頁），足認被告甲○○亦知該處雖為窯業用地，
    但其開發使用，仍須依水土保持法之規定辦理，其未經主管
    機關核定，仍擅自開發、經營、利用該處之土石，並堆積土
    石與廢棄物，自屬違法。其所舉證人即鶯歌鎮公所建設課職
    員許戎凱，雖證稱：「87年10月底甲○○有打電話及本人來
    找過我，說過他的其中一塊土地部分因受賀伯颱風影響造成
    土石坍方，報備施工作擋土壩、避免土石流失這個情形，我
    說那不是我們的權責、我們管不了，我不知道他說的土地是
    哪一塊，我隔幾天在報紙上看到有這個情形，他有提到他的
    窯廠，我知道他的磚廠在哪邊」等語（本院上訴卷第158 頁
    背面至第159頁，88年7月28日筆錄），仍不能證明被告甲○
    ○已報請主管機關核准，是不足為其有利之證明。
(二)被告甲○○在54-1地號山坡地採取土石，係供元記公司製造
    磚塊之用，業據前審共同被告邱燕翔、陳正平、藍金益等人
    在警詢、偵審中供述在卷，邱燕翔供稱：我開怪手挖風化土
    到大卡車上，是元記僱用我，共載了40多台（見偵卷第78頁
    ）；陳正平、藍金益均稱載了20台左右（見偵卷第78頁）。
    是本院前審於勘驗現場時，在54-1地號山坡地採取此地被開
    挖後掉落土塊之一小部分編號為送請鑑定結果，雖認定編
    號之廢土不適合製造磚塊，有台灣區磚瓦工業同業公會88
    年10月20日台區磚瓦工字第1082號函附卷可稽（見上訴卷
    第178 頁），惟被告甲○○既已坦承未經核准開挖土石燒製
    磚塊出售，已如前述，則鑑定結果應僅係該取樣編號土塊
    之一小部分不適合製造磚塊之用而已，應不影響上開從54-1
    地號山坡地採取土石供元記公司製造磚塊用之事實。
(三)又上開54-1、58-1、58-3地號山坡地，均未作任何如擋土牆
    等防護措施，有造成沖蝕、塌方之虞，隨意堆置廢土，未加
    設防止沖刷及排水設施，已對鄰地造成影響，此據台北縣政
    府農業局水土保持課承辦人乙○○於本院前審供稱；「行政
    院農委會給我他們的函，有致生水土流失如何認定之規定。
    本案情形符合水土保持法施行細則第35條第2 款破壞地表、
    地下水源之涵養情形。但有無受污染我們無法認定。」（見
    本院上訴卷第133頁，88年7月21日筆錄），此核與87年11月
    7 日台北縣山坡地違規使用查報與取締案件動機會勘紀錄（
    見原審卷第74頁）相符。又88年7 月16日上午10時本院前往
    上述地號山坡地為勘驗，結果確有開挖整地等情（見本院88
    上訴第2135號卷第115至118頁），另有42張現場勘驗照片可
    查（見本院88上訴第2135號卷第119至124頁），再參台北縣
    政府警察局三峽分局函覆本院之87年10月31日拍攝鶯歌鎮○
    ○段大竹圍小段58之1、58之3、54之1 地號（台北縣鶯歌鎮
    ○○街258巷8號元記窯業磚場）照片等證據，可知確有破壞
    地表或地下水源涵養之水土流失情形，又有台北縣政府87年
    11 月21日之87北府農六字第368695 號函可稽（見原審卷第
    73頁）。此外有挖土機2台、大貨車5台扣案可憑，被告甲○
    ○之行為，顯有水土保持法施行細則第35條第2 款「破壞地
    表或地下水源涵養」。綜上，本件被告甲○○未先擬具水土
    保持計畫送請主管機關核定，亦未實施水土保持之處理與維
    護，即於前開山坡地從事開挖及堆積土石之使用行為，致生
    水土流失，事證明確。被告甲○○辯稱均係為製磚所為云云
    ，係卸責之詞，不足採信，其此部分犯行亦堪以認定。
二、按公、私有土地之經營或使用，依水土保持法應實施水土保
    持處理與維護者，該土地之經營人、使用人或所有人，為該
    法所稱之水土保持義務人，水土保持法第4 條規定甚明。次
    按於山坡地區內從事堆積土石之使用行為，應經調查規劃，
    依水土保持技術規範實施水土保持之處理與維護；於山坡地
    區內從事堆積土石之使用行為之水土保持義務人，應先擬具
    水土保持計畫，送請主管機關核定，亦為同法第8條第1項第
    5款、第13條第1項前段所明定。被告甲○○係元記公司負責
    人，為水土保持義務人，然其未先擬具水土保持計畫送請主
    管機關核定，亦未實施水土保持之處理與維護，即於前開山
    坡地從事堆積土石之使用行為，致生水土流失，核其所為係
    犯水土保持法第33條第3 項之罪及山坡地保育利用條例第35
    條第3 項前段之罪，因水土保持法為山坡地保育利用條例之
    特別規定（最高法院91年台上字第4848、93年度台上字第33
    80號判決意旨參照），依法規競合之法理，僅論以水土保持
    法第33條第3項之罪（山坡地保育利用條例第35條雖於87年1
    月7 日修正公布，惟本件行為已論以水土保持法之罪，故毋
    庸作新舊法比較）。被告甲○○與邱燕翔、陳正平、藍金益
    等人間就87年10月31日之行為，均分別有犯意聯絡及行為分
    擔，皆為共同正犯。
三、原審據上論罪科刑固非無見，惟查：
（一）原判決認被告甲○○自81年間起，連續在山坡地開挖、採
      取土石，供元記公司製造磚塊之用，而論處水土保持法第
      32條第1項之罪名。然水土保持法係於83年5月27日公布施
      行，甲○○在83年5 月27日前，自無違反水土保持法規定
      之可言。
（二）上開土地係經台灣省政府於85年3月6日以85府農水字第12
      314 號公告，為水土保持法第3條第3款後段之山坡地範圍
      ，是在公告前，被告甲○○於上開山坡地之開挖、採取土
      石等行為，即非違反水土保持法之禁制規範，原判決認甲
      ○○在水土保持法公布施行後至台灣省政府公告前揭山坡
      地為水土保持法第3條第3款後段之山坡地範圍前，亦犯有
      水土保持法第32條第1項之罪，顯適用法則不當。
（三）水土保持法第32條第1 項前段係以「在公有或私人山坡地
      或國、公有林區或他人私有林區內未經同意擅自墾殖、占
      用或從事該法第8條第1項第2款至第5款之開發、經營或使
      用，致生水土流失或毀損水土保持之處理與維護設施」為
      構成要件，含有竊佔罪之性質；故該罪名之成立，應以在
      公有或私人山坡地或國、公有林區或他人私有林區內，未
      經同意擅自墾殖、占用或從事該法第8條第1項第2款至第5
      款之開發、經營或使用為限，若係在自己所有之山坡地內
      為前述行為，即無成立上開罪名之餘地。本件山坡地係元
      記公司所有，被告甲○○為元記公司負責人，則其在上開
      山坡地之開發利用，茍有未依規定之行為，亦屬有無違反
      水土保持法第12條、第13條規定，得否依該法第33條第3
      項處罰之問題，尚難遽以該法第32條第1 項論處罪刑。原
      判決遽認被告甲○○及被告黃明海共犯水土保持法第32條
      第1項之罪，亦屬違誤。
（四）依法應於審判期日調查之證據雖已調查，而其內容未明瞭
      者，即與未經調查無異，如遽行判決，仍屬應於審判期日
      調查之證據而未予調查，尚不得遽對被告為有利或不利之
      認定。又水土保持法第三十二條第一項與第三十三條第三
      項前段之罪，同係以致生水土流失或毀損水土保持之處理
      與維護設施者，為構成要件；所謂致生水土流失乃實害犯
      ，而此實害之結果自應依證據認定之。原審判決僅述被告
      甲○○、邱燕翔、陳正平、藍金益採取砂石；甲○○、王
      運生、黃明海等傾倒堆積土石，未作擋土牆等防護措施有
      造成沖蝕、坍塌之虞，對鄰地造成影響，有台北縣政府前
      開會勘驗紀錄在卷可查，被告行為有破壞地表或地下水源
      涵養及水、土壤或其他環境受污染等情形。然此論述對於
      「致生水土流失」等情難謂具體明確。上訴人行為是否已
      致生水土流失之結果，此與本件事實如何為法律適用攸關
      ，自應詳予調查釐清並論述說明。原審就上情未詳予查清
      ，逕以上開非明確之證據為不利上訴人之認定，屬查證未
      盡且理由欠備，此遽行判決，難昭折服。
（五）被告上訴否認犯罪，雖均無可取，惟原判決既有上述可議
      之處，自應由本院將原判決關於被告甲○○部分予以撤銷
      改判。爰審酌被告甲○○為經營磚窯廠破壞水土保持行為
      長達數年，其犯罪致生水土保持之損害程度及其等品性、
      生活狀況、智識程度，及犯罪後態度等一切情狀，量處被
      告甲○○有期徒刑1年。扣案之挖土機2台、ＦＨ－498 號
      、ＧＪ－841號、ＦＨ－697號大貨車，為一般建築工程及
      載運物品常用之機具車輛，於客觀上既非專供處理廢棄物
      所用，偶以之處理廢棄物，其犯罪情節尚屬輕微，且非違
      禁物，尚無宣告沒收之必要，併此敘明。
據上論斷，應依刑事訴訟法第369條第1項前段、第364條、第299
條第1項前段、水土保持法第33條第3項前段、刑法第2條第1項前
段、第11條前段、第28條，判決如主文。
本案經檢察官沈世箴到庭執行職務。
中　　華　　民　　國　　96　　年　　6 　　月　　28　　日
               　刑事第八庭審判長法　官　鄭文肅
                                 法　官  蔡光治
　　　　　　　　 　　　　　　　  法　官  陳貽男
以上正本證明與原本無異。
如不服本判決，應於收受送達後十日內向本院提出上訴書狀，其
未敘述上訴之理由者並得於提起上訴後十日內向本院補提理由書
（均須按他造當事人之人數附繕本）。
                                 書記官  王泰元
中　　華　　民　　國　　96　　年　　6 　　月　　28　　日
附錄：本案論罪科刑法條全文
水土保持法第33條
有下列情形之一者，處新台幣 6 萬元以上 30 萬元以下罰鍰：
一  違反第 8 條第 1 項規定未依水土保持技術規範實施水土保
    持之處理與維護，或違反第22條第1 項，未在規定期限內改
    正或實施仍不合水土保持技術規範者。
二  違反第 12 條至第 14 條規定之一，未先擬具水土保持計畫
    或未依核定計畫實施水土保持之處理與維護者，或違反第23
    條規定，未在規定期限內改正或實施仍不合水土保持技術規
    範者。
前項各款情形之一，經繼續限期改正而不改正者或實施仍不合水
土保持技術規範者，按次分別處罰，至改正為止，並令其停工，
得沒入其設施及所使用之機具，強制拆除及清除其工作物，所需
費用，由經營人、使用人或所有人負擔。
第1項第2款情形，致生水土流失或毀損水土保持之處理與維護設
施者，處6月以上5年以下有期徒刑，得併科新台幣60萬元以下罰
金；因而致人於死者，處3 年以上10年以下有期徒刑，得併科新
台幣80萬元以下罰金；致重傷者，處1年以上7年以下有期徒刑，
得併科新台幣60萬元以下罰金。
